ACORDAO-COMPLETO-2520036

ACÓRDÃO 90/2022 ATA 1/2022 - SEGUNDA CÂMARA

VISTOS, relatados e discutidos estes autos que tratam de pedido de reexame interposto por Maria Alice do Nascimento Machado Brito, por meio do qual se insurge contra o Acórdão 5941/2021-TCU-Segunda Câmara, o qual, entre outras medidas, considerou o seu ato de aposentadoria ilegal e negou-lhe registro;
ACORDAM os Ministros do Tribunal de Contas da União, reunidos em Sessão da 2ª Câmara, ante as razões expostas pelo Relator, e com fundamento nos arts. 32, parágrafo único, 33 e 48, da Lei 8.443/1992, em:
9.1. conhecer do pedido de reexame e dar-lhe provimento parcial;
9.2. dar a seguinte redação ao subitem 9.2.1. do Acórdão 5941/2021-TCU-Segunda Câmara:
"9.2.1. siga o entendimento mais recente do Supremo Tribunal Federal adotado no âmbito do Recurso Extraordinário 638.115, mantendo a parcela incorporada a título de quintos nos termos em que foi inicialmente deferida, considerando que a referida incorporação está amparada em decisão judicial transitada em julgado nos autos do processo nº  0000528-49.2004.4.01.4100"
9.3. dar ciência deste acórdão à recorrente e ao órgão concedente do benefício.

Pedido de reexame (peças 17-21) interposto pela Sra. Maria Alice do Nascimento Machado Brito, por meio do qual se insurge contra o Acórdão 5.941/2021TCU2ª Câmara (peça 8), que teve como relator o Excelentíssimo Senhor Ministro Raimundo Carreiro

Segunda Câmara

Tribunal Regional do Trabalho da 14ª Região/AC e RO.

3. Interessados/Responsáveis:
3.1. Interessada: Maria Alice do Nascimento Machado Brito (CPF XXX.373.872-XX).

13.1. Ministros presentes: Bruno Dantas (Presidente), Augusto Nardes, Aroldo Cedraz (Relator) e Raimundo Carreiro.
13.2. Ministros-Substitutos presentes: Marcos Bemquerer Costa e André Luís de Carvalho.

AROLDO CEDRAZ

Adoto como relatório e transcrevo a seguir a instrução de peça 36, com a qual anuiu o corpo dirigente da Serur (peça 37) , bem como o Ministério Público junto ao Tribunal (peça 38) :
"INTRODUÇÃO
1.	Trata-se de pedido de reexame (peças 17-21) interposto pela Sra. Maria Alice do Nascimento Machado Brito, por meio do qual se insurge contra o Acórdão 5941/2021-TCU-Segunda Câmara (peça 8) , que teve como relator o Excelentíssimo Senhor Ministro Raimundo Carreiro.
1.1	A deliberação recorrida apresenta o seguinte teor:
VISTOS, relatados e discutidos estes autos de atos de aposentadoria exarados pela Tribunal Regional do Trabalho da 14ª Região/AC e RO em favor de Maria Alice do Nascimento Machado Brito.
ACORDAM os Ministros do Tribunal de Contas da União, reunidos em Sessão da Segunda Câmara, diante das razões expostas pelo Relator, nos termos do art. 71, inciso III, da Constituição Federal; do art. 1º, inciso V, e do art. 39, inciso II, da Lei nº  8.443, de 16 de julho de 1992; do art. 1º, inciso VIII, do art. 259, inciso II, do art. 260, § 1º, e do art. 262, § 2º, do Regimento Interno:
9.1 considerar ilegal os atos de concessão inicial de aposentadoria de Maria Alice do Nascimento Machado Brito, negando-lhe o registro;
9.2 determinar ao Tribunal Regional do Trabalho da 14ª Região/AC e RO, com fundamento no inciso I do art. 4º da Resolução nº  315, de 22 de abril de 2020, no prazo 30 (trinta) dias, contados da ciência deste acórdão, que:
9.2.1 promova o destaque das parcelas de quintos incorporadas com amparo em funções comissionadas exercidas entre 8/4/1998 a 4/9/2001 e transforme-as em "Parcela Compensatória" a ser absorvida por quaisquer reajustes futuros, consoante decidido pelo Supremo Tribunal Federal no RE nº  638.115/CE;
9.2.2 comunique à interessada o inteiro teor desta decisão, incluindo relatório e voto que a fundamentam;
9.2.3 disponibilize a este Tribunal, por meio do Sistema e-Pessoal, comprovantes das datas em que a interessada tomar conhecimento deste acórdão, conforme o art. 21 da Instrução Normativa nº  78, de 2018;
9.3 determinar à Secretaria de Fiscalização de Integridade de Atos e Pagamentos de Pessoal e de Benefícios Sociais que monitore o cumprimento das determinações ora expedidas, representando ao Tribunal, em caso de irregularidades; e 
9.4 dar ciência deste acórdão ao Tribunal Regional do Trabalho da 14ª Região/AC e RO, informando-o de que o teor integral da deliberação poderá ser obtido no endereço eletrônico www.tcu.gov.br/acordaos (grifos acrescidos) .
HISTÓRICO 
2.	Conforme consta da peça 2, a Sr.ª Maria Alice do Nascimento Machado Brito ocupou função comissionada posteriormente ao advento da Lei 9.624/1998, cuja parcela teria sido incorporada aos seus proventos por força de decisão administrativa, razão por que foi determinado ao órgão de origem que procedesse à adequação da aludida parcela conforme modulado pelo Supremo Tribunal Federal, no âmbito do RE 638.115, comunicando a este Tribunal as providências adotadas. 
ADMISSIBILIDADE
3.	Reitera-se o exame de admissibilidade efetuado pelo Sar/Serur (peça 22) , ratificado pelo Ministro-Relator Aroldo Cedraz (peça 26) , que concluiu pelo conhecimento do pedido de reexame, com fundamento no artigo 48 da Lei 8.443/1992, c/c os artigos 285 e 286, parágrafo único, do RI/TCU, suspendendo-se os efeitos dos subitens 9.1, 9.2 e 9.2.1 do Acórdão 5941/2021-TCU-Segunda Câmara.
EXAME DE MÉRITO
Delimitação
4.1	Constitui objeto do presente recurso definir se o Acórdão 5941/2021-TCU-Segunda Câmara afrontou o julgamento do RE 638.115/CE.
5. Do direito à incorporação de quintos decorrente do exercício de função comissionada e/ou cargo em comissão, no período entre 8/4/1998 a 4/9/2001 (RE 638.115/CE) 
5.1.	A recorrente aduz que é beneficiária de decisão judicial transitada em julgada, que lhe assegura a incorporação de quintos decorrente do exercício de função comissionada e/ou cargo em comissão, no período entre 8/4/1998 a 4/9/2001, com base nos seguintes argumentos:
5.2.	A recorrente, ao contrário que decidiu o TCU, tem assegurada incorporação de parcelas de quintos entre 8/4/1998 a 4/9/2001, por decisão judicial TRANSITADA EM JULGADO, em 06-10-2015 (anexo) , proferida nos autos do Processo nº 0000528-49.2004.4.01.4100, ajuizado pelo SINSJUSTRA - SINDICATO DOS SERVIDORES DA JUSTIÇA DO TRABALHO DOS ESTADOS DE RONDÔNIA E ACRE, sindicato o qual está filiada, sendo substituída nos referidos autos.
Análise
5.3	Convém, de pronto, transcrever excerto do voto condutor do Acórdão recorrido, que trata da irregularidade em relação aos quintos:
3. A Secretaria de Fiscalização de Pessoal (Sefip) propôs considerar ilegal o ato, não lhe conceder o registro e determinar o destaque a parcelas de quintos/décimos incorporados como Vantagem Pessoal Nominalmente Identificada (VPNI) entre 8/4/1998 e 4/9/2001. Argumenta que, consoante decidido pelo Supremo Tribunal Federal (STF) , no RE 638.115/CE, tais parcelas pagas com amparo em funções comissionadas exercidas nesse período devem ser transformadas em "Parcela Compensatória", a ser absorvida por quaisquer reajustes futuro. 
4. O Ministério Público junto ao TCU acolhe a proposta apresentada pela unidade técnica. 
5. Acompanho os pareceres constantes dos autos, tomando a análise apresentada pela Sefip como razão para decidir
5.4.	Tal entendimento foi fixado com base nas informações disponíveis à época, segundo as quais a referida incorporação teria ocorrido em virtude tão somente de decisão administrativa.
5.5.	Ocorre que a recorrente alega haver decisão judicial transitada em julgado favorável à incorporação dos quintos no período entre 8/4/1998 a 4/9/2001. Caso comprovado o trânsito em julgado, bem como ser a recorrente beneficiária da decisão, caberá ao órgão de origem observar a modulação de efeitos fixada pelo Supremo Tribunal Federal no RE 638.115, de modo a manter a parcela de quintos incorporados no referido período.
5.6	Registra-se, por oportuno, que, ainda que comprovado o trânsito em julgado, isto por si só não possui o condão de alterar o julgamento pela ilegalidade do ato, pois que o e. STF deixou assente que a incorporação de quintos no período de 8/4/1998 até 4/9/2001 ofende o princípio da legalidade, nos termos da tese firmada em sede de repercussão geral, Tema 395. 
CONCLUSÃO
6.	       Da análise de mérito, conclui-se que, relativamente à parcela "quintos" incorporada no período de 8/4/1998 até 4/9/2001, caso a interessada comprove, perante o órgão de origem, ser beneficiária de decisão judicial transitada em julgado, poderá ser mantida a continuidade dos pagamentos imune à absorção por reajustes futuros, consoante modulação de efeitos fixada pelo Supremo Tribunal Federal no RE 638.115.
6.1.	Por conseguinte, deve-se negar provimento ao presente recurso.
PROPOSTA DE ENCAMINHAMENTO
7.	Ante o exposto, submetem-se os autos à consideração superior, propondo-se, com fundamento no art. 48 da Lei 8.443/1992:
		a) conhecer do recurso e, no mérito, negar-lhe provimento, sem embargo de dar ciência ao órgão de origem que, caso comprovado ser a recorrente beneficiária de sentença judicial transitada em julgado, que lhe assegure a incorporação de quintos no período entre 8/4/1998 e 4/9/2001, observe a modulação de efeitos fixada pelo Supremo Tribunal Federal no RE 638.115, de modo a manter a incorporação imune a absorção por reajustes futuros;
		b) informar a recorrente e demais interessados do acórdão a ser proferido, destacando que o relatório e o voto que o fundamentam podem ser acessados por meio do endereço eletrônico www.tcu.gov.br/acordaos."
	É o Relatório.

Ueliton Felipe Azevedo de Oliveira (5176/OAB-RO), representando Maria Alice do Nascimento Machado Brito.

Procuradora-Geral Cristina Machado da Costa e Silva.

PEDIDO DE REEXAME. APOSENTADORIA. CONCESSÃO DE QUINTOS APÓS 08/04/1998. ILEGALIDADE. CONHECIMENTO. CONCESSÃO AMPARADA EM DECISÃO JUDICIAL TRANSITADA EM JULGADO. PROVIMENTO PARCIAL. DETERMINAÇÃO

APOSENTADORIA (APOS)

Secretaria de Fiscalização de Integridade de Atos e Pagamentos de Pessoal e de Benefícios Sociais (Sefip).

Cuidam os autos de Pedido de Reexame interposto por Maria Alice do Nascimento Machado Brito, por meio do qual se insurge contra o Acórdão 5941/2021-TCU-Segunda Câmara, rel. Ministro Raimundo Carreiro, o qual, entre outras medidas, considerou o seu ato de aposentadoria ilegal e negou-lhe registro.
A presente concessão de aposentadoria foi considerada ilegal porque incorporou quintos decorrentes da ocupação de funções comissionadas posteriores a 8/4/1998, por força de decisão administrativa, razão por que foi determinado ao órgão de origem que procedesse à adequação da aludida parcela à modulação determinada pelo Supremo Tribunal Federal, no âmbito do RE 638.115.
Preliminarmente, ratifico o exame de admissibilidade despachado por mim nestes autos, uma vez que o recurso apresentado atende aos requisitos pertinentes à espécie.
Em suma, a recorrente alega que os quintos recebidos seriam baseados em decisão judicial transitada em julgado (processo originário nº 0000528-49.2004.4.01.4100) , em ação ajuizada pelo Sindicato dos Servidores da Justiça do Trabalho dos Estados de Rondônia e Acre (Sinsjustra) , ao qual é filiada, sendo substituída nos referidos autos.
A Secretaria de Recursos propõe não acolher o recurso, sem prejuízo de informar ao órgão de origem que, caso comprovado ser a recorrente beneficiária de sentença judicial transitada em julgado, observe a modulação de efeitos fixada pelo Supremo Tribunal Federal no RE 638.115, de modo a manter a incorporação imune à absorção por reajustes futuros. O Ministério Público junto ao TCU acompanha esse entendimento.
Feito esse breve introito, concordo, em essência, com as conclusões da unidade técnica, endossadas pelo Parquet especializado, e adoto os fundamentos e argumentos reproduzidos no relatório precedente como minhas próprias razões de decidir.
O único ajuste que faço, sem alteração de mérito, é no sentido de dar provimento parcial ao recurso, conferindo aos autos tratamento semelhante ao dado por esta Corte por ocasião da prolação do Acórdão 8599/2021-TCU-Primeira Câmara, relator Min. Jorge Oliveira, que também tratou de recurso referente à citada ação judicial, que beneficiou servidores do Tribunal Regional do Trabalho da 14ª Região.
Sendo assim, o item 9.2.1 do referido Acórdão deve ser reformado para, no lugar de comandar o destaque da parcela a ser absorvida por reajustes futuros, determinar a adoção do entendimento mais recente do Supremo Tribunal Federal adotado no âmbito do Recurso Extraordinário 638.115, mantendo a parcela incorporada a título de quintos nos termos em que foi inicialmente deferida, considerando que a referida incorporação está amparada em decisão judicial transitada em julgado nos autos do processo 0000528-49.2004.4.01.4100.
Além disso, bem aponta a unidade técnica que o fato de a interessada ser beneficiária de decisão transitada em julgado garante a ela a continuidade do recebimento da vantagem questionada, conforme decidido do RE 638.115/CE, porém não afasta a ilegalidade dos atos concessórios, visto que o STF fixou entendimento de que "ofende o princípio da legalidade a decisão que concede a incorporação de quintos pelo exercício de função comissionada no período de 8/4/1998 até 4/9/2001, ante a carência de fundamento legal".
	Ante o exposto, incorporo os pareceres da unidade técnica reproduzidos no relatório precedente, endossados pelo Parquet, como razões de decidir, entendo que o Pedido de Reexame deve ser parcialmente provido e VOTO para que o Tribunal adote a minuta de deliberação que submeto a este Colegiado.
TCU, Sala das Sessões, em 25 de janeiro de 2022.
AROLDO CEDRAZ 
Relator